【裁判字號】    91,訴,1837
【裁判日期】    920923
【裁判案由】    殺人未遂等
【裁判全文】
臺灣桃園地方法院刑事判決                        九十一年度訴字第一八三七號
    公訴人    台灣桃園地方法院檢察署檢察官
    被      告  乙○○
    指定辯護人  本院公設辯護人丙○○
右列被告因殺人未遂等案件，經檢察官提起公訴（九十一年度偵字第一七二六八號）
，本院判決如左：
    主    文
乙○○共同傷害人之身體，處有期徒刑陸月；又殺人未遂，處有期徒刑伍年貳月；又
駕駛動力交通工具肇事，致人傷害而逃逸，處有期徒刑壹年。應執行有期徒刑陸年陸
月。
    事    實
一、乙○○於民國九十一年八月七日凌晨三時許，至桃園縣大溪鎮○○街之大聯盟保
    齡球館內飲酒消費，酒後與同樣至大聯盟保齡球館消費之甲○○、辛○○互看不
    順眼，竟夥同丁○○（未據檢察官提起公訴）及年籍不詳「游懷明」之成年男子
    ，共同基於傷害之犯意聯絡，在大聯盟保齡球館外之停車場，分持石頭、棍棒毆
    打甲○○、辛○○，而與甲○○、辛○○同行之己○○見狀即上前勸阻，亦遭乙○○等人持石塊、棍棒毆打，致甲○○受有頭部外傷併前額撕裂傷約五×一‧二
    公分、雙肘挫傷擦傷、右手背擦傷等傷害，辛○○則頭部受挫，己○○之左手肘
    、腹部亦受有傷害，嗣雙方追打至桃園縣大溪鎮○○路、慈光街口，辛○○之配
    偶戊○○亦聞訊趕至，是時盧豐璋恰巧駕駛車牌號碼Ｒ二─六九九０號自小客車
    搭載洪明輝，行經該地，乙○○遂攔下該自小客車，並從該自小客車之駕駛座下
    方，取出盧豐璋所有鋁製棒球棍一支，持該鋁製棒球棍，承前之傷害犯意，毆打
    辛○○，致辛○○受傷倒地；並接續持鋁棒毆打甲○○，然該支鋁棒卻為甲○○
    奪下後，乙○○見對方人數眾多，惟恐不敵，明知以自小客車衝撞他人足致生死
    亡結果，仍故意使其發生，而以殺人之直接故意（並非行為人對於構成犯罪之事
    實預見其發生，且其發生不違背行為人本意始能成立之間接故意，詳見理由欄）
    ，隨即跑至上開自小客車停放處，上車駕駛前開自小客車朝辛○○、甲○○、己○○、戊○○方向衝撞，幸甲○○、己○○、戊○○等人即時閃避而未被撞及，
    惟辛○○則因已受傷倒地而未能閃避，遭乙○○所駕駛之上開自小客車，由其身
    上輾過，復倒車接續衝撞一次，致使辛○○當場受有頭蓋骨骨折、雙側胸部挫傷
    合併血氣胸及多處肋骨骨折、左側肩胛骨骨折、肝臟撕裂傷等傷害。嗣乙○○未
    停車查看，隨即駕駛上開自小客車動力交通工具逃逸，而辛○○經人送醫救治後
    ，始幸免於難。
二、案經甲○○、己○○、辛○○訴請桃園縣警察局大溪分局報告台灣桃園地方法院
    檢察署檢察官偵查起訴。
    理    由
一、訊據被告對於右揭事實迭於警訊、偵查及本院訊問、審理時供承不諱，惟矢口否
    認有何殺人未遂犯行，辯稱：當時要逃跑，沒有要開車撞他們的意思，並不知道
    有撞倒人，當時酒後酒醉不知有駕車撞到人，且並未持石頭毆打被害人云云。惟
    查：
  (一)被告坦承前開事實欄一所載之事實，經核與告訴人辛○○、甲○○、己○○、戊○○指述及證人庚○○、洪明輝證述之情節相符，被告於本院九十二年二月二十
    一日訊問時謂當時係與關係人丁○○及「游懷明」一起與告訴人互毆，再經本院
    向台北監獄借提關係人丁○○於九十二年二月十四日到庭訊問所述與被告所述之
    情節大致相符，被告所指並未持石頭毆打告訴人，惟案發當時被告與其友人丁○○及「游懷明」與告訴人甲○○、辛○○及己○○等人在上開保齡球館外互毆，
    場面混亂，互毆之雙方，定會撿拾路邊可用作攻擊之東西，縱認被告並未持石頭
    毆打告訴人，然並不能證明共犯並未持石頭攻擊傷害告訴人，而由當時場面之混
    亂，應以告訴人甲○○等人所述，被告等人有持石頭攻擊傷害為可採。此外，並
    有甲○○受傷之國軍桃園總醫院附設民眾診療服務處診斷證明書（見偵查卷第十
    六頁）、辛○○受傷之長庚紀念醫院診斷證明書二紙（見偵查卷第二０、四五頁
    ）、己○○受傷之照片二張（偵查卷第二三頁）、事發現場相片及刑案現場相片
    三十二張（見偵查卷第二四至二六頁、第六０至六三頁、第六五至七三頁）及關
    係人丁○○國軍桃園總醫院附設民眾診療服務處診斷證明書附卷可稽，並有被告
    持以毆打告訴人辛○○、證人盧豐璋所有之鋁製棒球棍一支扣案可資佐證。綜此
    ，被告犯行足堪認定。
  (二)被告於本院九十二年二月十一日訊問時稱開著證人盧豐璋的車子要逃跑，並不知
    道有撞到人及當時酒醉慌亂，及駕車要去救朋友丁○○云云。惟被告持鋁棒毆打
    辛○○，致辛○○受傷倒地；並接續持鋁棒毆打甲○○，然該支鋁棒卻為甲○○
    奪下後，乙○○見對方人數眾多，若要駕車逃跑，何以要駕車朝告訴人甲○○等
    人群駕車過去。被告乙○○駕車衝撞係由告訴人鍾靜靜思身上輾壓過去，業如前
    述，依照卷附上開病歷記載「頭蓋骨骨折；雙側胸部挫傷合併血氣胸及多處肋骨
    骨折；左側肩胛股骨折；肝臟撕裂傷」，按駕小客車經由任何為阻慢車速之地面
    人為小隆起物（如在校區內，人行徒步區○○○道收費站前減速車道），如未減
    速慢行，則車輛必然劇烈震動，此為眾知之事實勿需舉證，亦應為駕駛之被告所
    明知，而人體之橫躺高度，高於任何前開人為地面隆起物，被告駕車輾壓過告訴
    人人體後，復倒車接續衝撞一次，未停車查看迅即逃逸，不因劇烈震動而停車查
    看，其辯稱不知情與酒醉等詞，與常理、駕駛常規及事證均不合。且與被告互毆
    者甲○○、辛○○及己○○等人，被告於本院九十二年二月十一日訊問時供稱，
    與告訴人打架後，伊朋友都不見了等語，是被告猶駕車往告訴人辛○○、甲○○
    方向衝撞，是其顯非酒醉或所辯之心神喪失，其另辯稱不知有撞擊，更不知告訴
    人辛○○在車下，另駕車要去救朋友丁○○等人云云，顯然不可採。
  (三)刑法關於犯罪之故意，係採希望主義。直接故意，須行為人對於構成犯罪之事實
    具備明知及有意使其發生之兩個要件；間接故意，須行為人對於構成犯罪之事實
    預見其發生，且其發生不違背行為人本意始能成立。而行為人有無犯罪之故意，
    乃個人內在之心理狀態，惟有從行為人之外在表徵及其行為時之客觀情況，依經
    驗法則審慎判斷，方能發現真實（八十八年度台上字第一四二一號判決）。有關
    殺人與傷害認定與判斷之準則與順序，其情形如下：1.證據之證明力如何，依刑
    事訴訟法第二百六十九條（即現行法第一百五十五條第一項）規定，事實審法院
    有自由判斷之權，苟其判斷之論據，按諸通常經驗，並非事理之所無，即不能指
    為違背經驗法則（最高法院二十八年度上字第二五九五號判決參照）。法院依自
    由心證為證據判斷時，不得違背經驗法則，所謂經驗法則，係指吾人基於日常生
    活經驗所得之定則，並非個人主觀上之推測（最高法院三十一年度上字第一三一
    二號判例參照）。認定犯罪事實所憑之證據，並不以直接證據為限，即綜合各種
    間接證據，本於推理作用，為認定犯罪事實之基礎，如無違背一般經驗法則，尚
    非法所不許（最高法院四十四年度上字第七０二號判例參照）。證據之取捨，屬
    於事實審法院之職權，故事實審依客觀標準認某項證據無審酌之必要而不予審酌
    者，倘不違反經驗法則，尚難指為違法（最高法院四十六年度台上字第五二九號
    判例參照）。2.「殺意」為判斷殺人與傷害之第一要件。「殺意」包括有無死亡
    之預見。按殺人與傷害人致死之區別，應以有無殺意為斷，其受傷之多寡，及是
    否為致命部位，有時雖可藉為認定有無殺意之心證，究不能據為絕對標準（最高
    法院十八年度上字第一三０號判例、第一三０九號判例)。殺人與傷害致死之區
    別，即在下手加害時有無死亡之預見為斷。至受傷處所是否致命部位，及傷痕之
    多寡，輕重如何，僅足供認定有無殺意之參考，原不能為區別殺人與傷害致人死
    之絕對標準（最高法院十九年度上字第七一八號判例）。刑法上殺人罪與傷害人
    致死罪之區別，本視加害人有無殺意為斷，被害人所受之傷害程度，固不能據為
    認定有無殺意之唯一標準，但加害人之下手情形如何，於審究犯意方面，仍不失
    為重要參考資料（最高法院二十年度非字第一０四號判例）。3.兇器及傷痕之多
    少雖非判斷殺人與傷害之絕對標準，於審究犯意方面，仍不失為重要參考資料。
    此參以最高法院四十四年度台上字第三七三號判例意旨：「上訴人用刀殺傷被害
    人之身體五處，既經驗明其右側腹部刺創寬二．五公分，深至腹腔內，右肩胛刺
    創寬三公分，創底向下前方經胸腔後，再刺破橫隔膜至腹腔內，深約二十一公分
    ，左肋膜左肺下端脾臟、肝臟 (左葉）及大、小腸可能已被刺破，致使大量出血
    。雖殺人與傷害人致死之區別不以兇器及傷痕之多少為絕對標準，然就上述之傷
    情觀之，則上訴人持刀殺人時下手之重可知，刀能殺人不能謂無預見，下手之重
    更難謂無殺人之決心。原審並未查有上訴人僅屬意圖傷害之確據，遽認其為傷害
    人致死，自非允治」自明。4.刑法上殺人未遂與傷害罪之區別，本視加害人有無
    殺意為先決條件，被害人所受之傷害程度，雖不能據為認定有無殺意之唯一標準
    ，但加害人下手情形如何，於審究犯意方面，仍不失為重要參考資料（最高法院
    五十三年度台上字第一０八八號判決、五十五年度台上字第二九六六號判決）。
    傷害與殺人未遂之區別，以有無殺意為斷，其受傷之多寡及部位，又時雖可藉為
    有無殺意之心證，究不能據為絕對之標準（最高法院五十六年度台上字第五五七
    號判決、五十六年度台上字第二０一七號判決）。殺人與傷害之區別，應以有無
    殺意為斷，如意在殺人，不能以未生死亡之結果而論以傷害罪，意在傷害，亦不
    能因發生死亡之結果而論以殺人罪（最高法院五十六年度台上字第七三七號判決
    ）刑法上殺人罪與傷害罪之區別，以加害人有戕害他人生命以為斷，被害人所受
    傷痕之程度，及所用兇器之利鈍，尚難據為有無殺人意思之惟一標準（最高法院
    五十六年度台上字第二六五四號判決）。5.兇器與被害人受創部位，仍得據為「
    殺意」之判斷。此觀之最高法院五十六年度台上字第一０三二號判決意旨：「上
    訴人持尺餘長之軍刀向被害人頭部要害砍去，致使頭蓋骨破裂，腦髓脫出，自難
    謂無殺人之故意」、最高法院五十七年度台上字第一七三五號判決意旨：「扣案
    武士刀二把，極為銳利，被害人受傷部位頭部右前臂等處均屬人身重要部位，乃
    加以猛砍，其有剝奪人之生命決意，甚為明顯」、最高法院五十九年度台上字第
    三九一五號判決意旨：「被告先後刺殺二人，均係自被後猛刺二刀，又悉在要害
    之處，顯見被告行為時，有殺害之決意與死亡之見」、最高法院六十九年度台上
    字第六一五號判決意旨：「人之頭部乃要害之處，以尖刀刺殺，足以奪人生命，
    此為一般之常識，上訴人持尖刀刺殺方某頭部、臀部、大小腿、左右手等處，至
    方某倒地呈休克狀態，經人喊叫警察來了，始行逃離，自難謂無殺人之犯意」等
    情自明。6.行為人與被害人之關係，非判斷殺意之依據。此參以最高法院五十一
    年度台上字第一二九一號判例：「殺人與傷害人致死之區別，應以加害人有無殺
    意為斷，不能因與被害人素不相識，原無宿怨，即認為無殺人之故意」、最高法
    院六十一年度台上字第三四六一號判決：「殺人與傷害致死之區別，應以加害人
    有無殺意為斷，不能因與被害人素不相識，原無宿怨，即認為無殺人之故意」等
    見解，甚為明確。本件依證據以及前開最高法院就殺人犯意之見解，認定被告有
    殺人直接故意之理由：1.依據卷附台灣桃園地方法院檢察署檢察官勘驗筆錄繪製
    事故現場略圖及刑案現場照片所示（見偵查卷第四九頁、第六０至六三頁），被
    告所駕之證人盧豐璋之車輛原停放在案發地點慈光街慈光教會前等情，並據證人
    盧豐璋證述明確（見偵查卷第七、八頁），是被告若要逃逸即無必要駕車朝告訴
    人辛○○方向駛去，顯見被告當時意識狀態應屬清楚，尚未達酒後精神耗弱之狀
    況，此情並為告訴人辛○○、甲○○、己○○、戊○○指述及證人庚○○、洪明
    輝證述明確，其有殺人直接故意亦明。2.被害人辛○○因被告故意駕車撞及以及
    輾壓，受有「頭蓋骨骨折；雙側胸部挫傷合併血氣胸及多處肋骨骨折；左側肩胛
    股骨折；肝臟撕裂傷」等傷害，此有長庚紀念醫院出具之診斷證明書（偵查卷第
    二十頁）可稽，被告如非殺人之意，擦撞即可，何須前後【輾壓】告訴人辛○○
    後，又再倒車衝撞告訴人，使其受有上開傷勢，被告既在撞擊、壓過告訴人辛○○後迅速離去，其有殺人之直接犯意甚明。3.依據證人即搭乘證人盧豐璋駕駛之
    自小客車行經案發現場之洪明輝於警訊中證稱：「‧‧‧突然該男子【按即被告
    】就駕駛盧豐璋的自小客車朝我及在場打架的人衝撞，‧‧‧」（見偵查卷第十
    二頁背面）等語，告訴人甲○○證稱：看見被告駕駛一部白色自小客車朝我及辛○○等人衝撞過來等語（見偵查卷第十五頁背面）；告訴人即辛○○之妻戊○○
    證稱：被告駕駛一部自小客車衝撞我們等語（見偵查卷第十七頁、第五三頁背面
    、第五四頁、本院九十二年五月二十二日訊問筆錄）；告訴人己○○供稱：看到
    被告手持鋁棒及石塊猛打告訴人甲○○及辛○○不支倒地，被告立即開一部白色
    自小客車衝撞我們，親眼看到該部汽車從伊姊夫辛○○身上壓過且還倒車再輾過
    一次等語（見偵查卷第二一頁、第五三頁）；而被告於警訊中供稱：伊是持球棒
    攻擊辛○○的手臂及頭部，開車原本是先要撞告訴人甲○○，後來他們人為在辛○○倒地的地方，我就駕車往他們那邊衝撞二次等語（見偵查卷第三二頁、第四
    二頁背面、第四三頁、本院九十二年六月十二日訊問筆錄），從上述現場目擊者
    證言、告訴人之指訴及被告之供述，可確認被告確有殺人之直接故意。又被告乙○○與其友人與告訴人甲○○因細故衝突互毆，被告攔下適經過該處證人盧豐璋
    駕駛之自小客車，並持車上之鋁棒毆打告訴人辛○○不支倒地，手持之鋁棒又遭
    告訴人甲○○奪下，惟恐不敵，又駕駛上開自小客車衝撞告訴人等情，業如前述
    ，被告因酒後互毆而不平離去，並駕駛自小客車衝撞告訴人辛○○等，顯見有殺
    人之動機。且其所衝撞者，亦僅選擇在場之告訴人辛○○、甲○○、戊○○及己○○等，而不及其他路人，足見其具殺人之直接故意。是公訴人指被告係基於殺
    人之間接故意，容有未洽，併此指明。
  (四)綜上，被告所辯各節，均係卸責之詞，不足採信，本案事證明確，被告犯行堪以
    認定，應依法論科。
二、按刑法第一百八十五條之四駕駛動力交通工具肇事，致人死傷而逃逸罪，只須有
    駕駛動力交通工具肇事，致人死傷，未下車救護而逃逸之事實，罪即成立，不以
    肇事之發生須有過失責任為要件（最高法院八十九年度七六二二號判決意旨參照
    ），申言之肇事之原因，是否出於行為人之故意或過失，並非所問。核被告乙○○所為，係犯刑法第二百七十一條第二項、第一項之殺人未遂、第二百七十七條
    第一項之傷害等罪及第一百八十五條之四之肇事遺棄罪。起訴書犯罪事實業欄已
    敘及被告肇事遺棄之事實，業經起訴，雖證據並所犯法條欄漏未應論以刑法第一
    百八十五條之四之肇事遺棄罪，本院仍應加以裁判，應予敘明。被告與丁○○及
    年籍不詳「游懷明」之成年男子間，就前揭傷害犯行部分，有犯意之聯絡、行為
    之分擔，為共同正犯。又被告係於同時、同地對告訴人辛○○、甲○○、己○○
    等人實施傷害行為，無從分別時間先後，應認屬一傷害行為，致使告訴人辛○○
    、甲○○、己○○分別受有傷害，為想像競合，應依刑法第五十五條之規定，應
    從一傷害罪處斷。被告以一駕駛自小客車衝撞之殺人行為，欲同時殺害辛○○、
    甲○○、戊○○、己○○，則被告所為之上開殺人未遂行為，觸犯四殺人未遂之
    罪名，亦為想像競合犯，應從一重殺人未遂罪處斷。被告已著手於殺人犯罪行為
    之實行而不遂，為未遂犯，爰依刑法第二十六條規定減輕其刑。又被告所犯上開
    三罪間，犯意各別、罪名互異，應予分論併罰。審酌被告年輕識淺、好勇鬥狠、
    動輒以暴力相向，在街頭上演全武行，對社會治安之危害不容小覷，被害人辛○○受傷之情形，本院復考量其坦承犯行，犯後態度良好，量處如主文所示之刑，
    並定其應執行之刑，以資懲戒。
三、沒收：
    被告攻擊傷害告訴人所用之棍棒及石頭，均未扣案，又被告毆打傷害告訴人所持
    之鋁棒一支，屬於證人盧豐璋所有一節，業據證人盧豐璋證述明確，均不予宣告
    沒收。另供被告駕駛衝撞告訴人辛○○之上開車牌號碼Ｒ二─六九九０號自小客
    車，非屬被告所有一節，亦據證人盧豐璋證述明確，核與被告所述之情節相符，
    亦不予宣告沒收。
據上論斷，應依刑事訴訟法第二百九十九條第一項前段、刑法第二十八條、第二百七
十一條第二項、第一項、第二百七十七條第一項、第一百八十五條之四、第五十五條
、第五十一條第五款、第二十六條前段，罰金罰鍰提高標準條例第一條前段，判決如
主文。
本案經檢察官林鈺雄到庭執行職務。
中      華      民      國    九十二    年      九      月    二十三    日
                                臺灣桃園地方法院刑事第十二庭
                                      法  官  黃永定
右正本證明與原本無異。
如不服本判決，應於判決送達後十日內，向本院提出上訴狀。
                                      書記官  施春祝
中      華      民      國    九十二    年      十      月      三      日
附論罪科刑依據之法條：
刑法第二百七十一條
殺人者，處死刑、無期徒刑或十年以上有期徒刑。
前項之未遂犯罰之。
預備犯第一項之罪者，處二年以下有期徒刑。
刑法第二百七十七條
傷害人之身體或健康者，處三年以下有期徒刑、拘役或一千元以下罰金。
犯前項之罪因而致人於死者，處無期徒刑或七年以上有期徒刑；致重傷者，處三年以
上十年以下有期徒刑。


司法院資訊處製作；財團法人民間司法改革基金會備份。
